【裁判字號】    97,建,164
【裁判日期】    980323
【裁判案由】    履行協議
【裁判全文】
臺灣板橋地方法院民事判決               97年度建字第164號
原      告  子○○
            癸○○
            丑○○
            壬○○
共      同
訴訟代理人  甲○○律師
被      告  己○○
            辛○○
            庚○○
            戊○○
            乙○○
            丙○○
            丁○○
共      同
訴訟代理人  徐嘉男律師
            李如龍律師
            張淑貞律師
複  代理人  游昕儒律師
上列當事人間請求履行協議事件，經本院於民國98年2 月27日言
詞辯論終結，判決如下：
    主  文
原告之訴駁回。
訴訟費用由原告負擔。
    事實及理由
一、原告主張：
  (一)緣原告4 人之被繼承人鄭文棋（民國92年5 月19日歿）於74
    年間與被告己○○、辛○○、庚○○等3 人之被繼承人陳振
    榮（79年3 月7 日歿），被告戊○○、已亡人林誠珠（97年
    7 月26日歿；即被告乙○○、丙○○、丁○○等3 人之被繼
    承人）之被繼承人林金玉（95年12月7 日歿）及下列土地其
    他共有人，就渠等所有坐落臺北縣新莊市○○段第212 、21
    2-1 ～21 2-5、213 、213-1 ～213- 5、205 、270 、270-
    1 、232 、324 地號土地（重測前為台北縣新莊市○○○段
    95、95-3、95-8、95-20 、95-21 、95-22 、100-3 、108
    、108-1 地號土地；下稱系爭土地）應有部分，簽署合建契
    約（下稱系爭合建契約書），共同於系爭土地上合建廠房。
    因當時土地法第30條之1 規定，對於無自耕能力者，辦理農
    地之繼承登記有所限制，因此鄭文琪與上開地主另於74年5
    月1 日簽署協議（切結  承諾）書（下稱74年5 月1 日協議
    書），由陳振榮等地主對於合建土地辦理移轉登記之時間及
    抵押權設定之相關事宜簽立切結，嗣因74年5 月1 日協議書
    第1 條之約定期限屆至，陳振榮及林金玉仍無法取得自耕能
    力，乃依同條約定將渠等之土地持分借名登記於鄭文棋名下
    ，而因該等土地僅為借名登記於鄭文棋名下，為保證陳振榮
    及林金玉之權利，始於75年間由鄭文棋另行與陳振榮及林金
    玉簽立協議書。而依系爭合建契約書第3 條及74年5 月1 日
    協議書第1 條之約定，原告等之被繼承人鄭文棋交付系爭土
    地之共有人即上開地主保證金新臺幣（下同）400 萬元，系
    爭土地全部所有權狀應歸鄭文棋保管，辦理設定抵押權最高
    金額800 萬元。地主如無法辦理自耕能力身分，即借用建主
    即鄭文棋名義將所有權狀交由鄭文棋辦理移轉登記，保存產
    權。因此，被告等之被繼承人陳振榮、林金玉及其他無法取
    得自耕農身分之人，即將渠等對於系爭土地之應有部分，登
    記予鄭文棋名下，以利日後合建契約之履行。然被告等之被
    繼承人陳振榮及林金玉過世後，被告等各別對原告等提出訴
    訟，要求將渠等之被繼承人依系爭合建契約及協議書之約定
    而登記於原告等之被繼承人鄭文棋名下之系爭土地之部分應
    有部分移轉登記予渠等。而被告等既以繼承人之身分向鄭文
    棋之繼承人即原告等請求應將渠等之被繼承人依系爭合建契
    約及協議書之約定而登記於原告等之被繼承人鄭文棋名下之
    系爭土地之部分應有部分移轉登記予渠等，被告戊○○、乙
    ○○、丁○○及林素玲並業已據確定之勝訴判決向臺北縣新
    莊地政事務所辦理移轉登記，依前述繼承之法律關係及系爭
    合建契約書第3 條、74年5 月1 日協議書第2 條之約定，被
    告等自應將所有之系爭土地如附表一、二、三所示之權利範
    圍，共同設定最高限額800 萬元之抵押權予原告等公同共有
    。
  (二)查本件系爭土地之部分應有部分雖尚未移轉登記予被告等，
    然其原因乃在於被告等於原告等之被繼承人鄭文棋過世後，
    始向原告等提起訴訟（本院94年度重訴字第86號、96年度重
    訴字第333 號），而訴訟結果雖判決原告等應於辦理繼承登
    記後將部分之應有部分過戶移轉登記予被告等，然就被繼承
    人鄭文棋之遺產稅額，早經稅捐稽徵單位核定，並將上開判
    決中應移轉予被告等之應有部分，亦列為鄭文棋之遺產核定
    稅額，故被告等於另案中雖獲勝訴判決，然因稅捐稽徵單位
    迄今未將應移轉於渠等之應有部分，改列為鄭文棋之身前債
    務，重新核課遺產稅額，致原告等無法完稅，辦理繼承登記
    ，更無法依上開判決辦理移轉登記。本件系爭土地之部分應
    有部分雖尚未移轉登記予被告等，而須待該等應有部分移轉
    予被告等之後，始得就該等應有部分共同設定抵押權予原告
    等，而屬將來給付之訴，然依本件被告等迄今仍否認原告等
    之權利，顯見即便系爭土地之部分應有部分移轉登記予被告
    等，渠等亦不會依約將該等應有部分設定抵押權予原告等，
    甚至可能再逕行移轉他人，讓原告等縱若獲勝訴判決，亦無
    法設定抵押權。基此，原告等顯有預為請求之必要，以利日
    後被告等依上開判決將系爭土地之部分應有部分移轉登記予
    渠等時，原告等亦得即依判決為抵押權登記。
  (三)為此，依繼承之法律關係及系爭合建契約書第3 條、74年5
    月1 日協議書第1 條之約定提起本件訴訟，併為聲明：
  1.被告己○○、陳鴻吉及庚○○應於所有坐落臺北縣新莊市○
    ○段第212 、212-1 ～212-5 、213 、213-1 ～213-5 、20
    5 、270 、270-1 、332 、324 地號土地如附表一所示之權
    利範圍，登記於名下後，共同設定最高限額800 萬元之抵押
    權予原告等公同共有。
  2.被告戊○○、被告乙○○、丙○○、丁○○應於所有坐落臺
    北縣新莊市○○段第212-1 、212-3 、212-4 、212-5 、21
    3-1 、213-2 、213-5 、205 、232 、324 地號土地如附表
    二所示之權利範圍，登記於名下後，共同設定最高限額800
    萬元之抵押權予原告等公同共有。
  3.被告戊○○、被告乙○○、丙○○、丁○○應將其所有坐落
    臺北縣新莊市○○段第212 、212-2 、213 、213-3 、213-
    4 、270 、270-1 地號土地如附表三所示之權利範圍，共同
    設定最高限額800 萬元之抵押權予原告等公同共有。
二、被告則抗辯：
  (一)系爭土地原屬訴外人陳景祥所有，陳景祥死亡後，系爭土地
    即由被告己○○、辛○○、庚○○之先父陳振榮、被告戊○
    ○、林誠珠（已故，由配偶乙○○、子女丙○○、丁○○繼
    承）之先母林金玉，以及其他繼承人各取得上開土地1/10，
    惟上開土地多數為田地，依當時土地法第30條之1 規定，若
    無耕作能力之人於繼承農地後1 年內，應將該農地賣與有耕
    作能力之人，而陳振榮、林金玉於陳景祥死亡當時，並無耕
    作能力，即無自耕農身分，為配合上開土地法之規定，本有
    計畫將系爭土地之應有部分借名登記於有耕作能力之人。嗣
    後陳振榮及林金玉輾轉認識原告之被繼承人鄭文琪，鄭文琪
    當時具有自耕農身分，且係從事建築相關行業，其認為系爭
    土地將來有利可圖，遂向包括陳振榮、林金玉在內之所有繼
    承人承諾有辦法將系爭土地之地目變更，將來必可作為一般
    建地使用，而獲取可觀報酬，陣振榮、林金玉遂與鄭文琪洽
    談合建相關事宜。雙方雖曾於74年1 月2 日簽署系爭合建契
    約書，惟嗣後雙方認為系爭合建契約書尚有不妥之處，遂於
    74年5 月1 日再度簽署協議書，並將系爭合建契約書納入協
    議書作為附件，並於74年5 月1 日協議書第5 條約定：「口
    恐無憑，特立本協議書乙式十五份各執乙份，並請司法機關
    公證後始生效，以示公允並認確實。」惟上開文書並未經司
    法機關公證，故系爭合建契約書、74年5 月1 日協議書依約
    自不生法律效力，原告以之為請求之依據，已無理由。
  (二)實則，鄭文琪及包括陳振榮、林金玉等人在內之所有人，亦
    無受系爭合建契約書及74年5 月1 日協議書拘束之意，此由
    雙方於74年5 月1 日簽署協議書後，於75年間鄭文琪又分別
    與陳振榮、林金玉等人再度簽署如被證一、被證二所示之協
    議書之行為即可知悉。依系爭合建契約書及74年5 月1 日協
    議書，陳景祥之所有繼承人中，若有耕作能力者，本可取得
    上開土地應有部分之所有權，並無牴觸土地法第30條之1 規
    定之問題，惟需將應有部分設定抵押權予鄭文琪、若無耕作
    能力者，為避免違反上開土地法規定，應將上開土地應有部
    分借名登記於鄭文琪名下，若雙方均認為系爭合建契約書及
    74 年5月1 日協議書已有效力，鄭文琪何以又要個別與陳振
    榮、林金玉等人於75年間再度簽署具相同效果之如被證一、
    被證二所示之協議書，顯見雙方早已認為系爭合建契約書及
    74 年5月1 日協議書無拘束效力。而就系爭土地應有部分借
    名登記於鄭文琪部分，乃陳振榮、林金玉嗣後按被證一、被
    證二之協議書之內容履行而已（該協議書均已由被告為終止
    之意思表示），惟此係考量當時土地法第30條之1 規定所作
    之權宜措施，與合建並無關連，之後雙方僅於口頭上有討論
    合建相關事宜，並未再簽署任何具有法律效力之文件。
  (三)再者，若鄭文琪及其他陳景祥之繼承人認為系爭合建契約書
    及74年5 月1 日協議書仍有拘束各方之效力，則為何其他繼
    承人（如訴外人楊添順、郭陳麗華、周陳麗鳳等人）僅設定
    最高限額40萬元之抵押權與鄭文琪，且登記日期為76年8 月
    10日，存續期間為76年6 月15日至80年6 月14日，此不但與
    系爭合建契約書及74年5 月1 日協議書簽署日期相差甚遠，
    亦與系爭合建契約書及74年5 月1 日協議書之內容不符，益
    見鄭文琪當時又與其他人個別談妥其他條件，各方均無人認
    同系爭合建契約書及74年5 月1 日協議書之效力。又系爭合
    建契約書及74年5 月1 日協議書之其他簽署人，僅有郭陳麗
    華、周陳麗鳳等人曾將系爭土地之應有部分設定抵押權予鄭
    文琪，其他名義人根本未有任何設定抵押權之行為，且楊添
    順尚非系爭合建契約書及74年5 月1 日所簽協議書之簽署人
    ，卻又與郭陳麗華、周陳麗鳳等人設定相同條件之最高限額
    抵押權，足證鄭文琪已另與其他所有人為不同合意。
  (四)另查除陳振榮、林金玉外，另有一上開土地之所有人陳振忠
    ，當時亦因未具有耕作能力，而將上開土地之應有部分借名
    登記於鄭文琪名下，至其死亡前，仍從未設定抵押權與鄭文
    琪，於其死亡後，據被告了解，原告曾另與陳振忠之繼承人
    即其配偶王素春談抵押權設定事宜，而於96年7 月26日將其
    中三筆土地（212-2 、213 、213-3 地號）之應有部分設定
    最高限額17萬元之抵押權與原告子○○，存續期間為96年7
    月25日至106 年7 月24日，其設定日期、金額、存續期間、
    標的均與楊添順等人之設定不同，且僅設定於原告子○○名
    下，而非所有原告名下，足證鄭文琪係分別與各所有人商談
    之事實。
  (五)縱認系爭合建契約書及74年5 月1 日協議書仍有效力，被告
    亦僅負借名登記之義務，蓋系爭合建契約書及74年5 月1日
    協議書之內容意旨為：有耕作能力者，因本可保有上開土地
    應有部分之所有權，並無牴觸當時土地法第30條之1 規定之
    問題，惟須將應有部分設定抵押權與鄭文琪，無耕作能力者
    ，為避免違背上開土地法之規定，應將上開土地應有部分借
    名登記於鄭文琪名下。而陳振榮、林金玉當時無耕作能力，
    因此才會將系爭土地之應有部分登記於鄭文琪名下，故縱系
    爭合建契約書及74年5 月1 日協議書為有效，陳振榮、林金
    玉亦早已履行。至於是否要設定抵押權，應屬鄭文琪與其他
    有耕作能力人間之問題，與陳振榮、林金玉無關。
  (六)系爭土地目前仍登記於原告之被繼承人鄭文琪及原告子○○
    名下，被告曾分別起訴請求原告等人返還，並均已獲勝訴判
    決確定（本院94年度重訴字第86號、96年度重訴字第333 號
    ），惟經被告分別申請為移轉登記時，地政機關卻以原告等
    人未納遺產稅而否准被告移轉登記之申請，甚而在被告己○
    ○、辛○○、庚○○於鈞院94年度重訴字第86號獲勝訴判決
    後，原告子○○藉由夫妻剩餘財產分配之權利，將部分系爭
    土地移轉登記於其名下，此時鄭文琪早已死亡2 年餘。亦即
    本件原告本無提起將來給付之訴之必要，係因原告拒不繳納
    遺產稅，方致系爭土地無法過戶，而仍登記於鄭文琪名下，
    且就移轉於原告子○○名下之部分系爭土地，並無遺產稅問
    題，原告明明得先為履行，惟迄今仍置之不理，如今卻起訴
    請求被告於系爭土地過戶後設定抵押權，不但無預為請求之
    必要，其主張亦不足採信。
  (七)併為答辯聲明：原告之訴駁回。
三、兩造不爭執事項：
  (一)原告子○○為被繼承人鄭文琪之配偶，原告癸○○、丑○○
    、壬○○為被繼承人鄭文琪之子女，鄭文棋業於92年5 月19
    日死亡，原告4 人為鄭文琪之全體繼承人。
  (二)被告己○○、辛○○、庚○○為被繼承人陳振榮之子女，陳
    振榮業於79年3 月7 日死亡，被告己○○、辛○○、庚○○
    為陳振榮之全體繼承人。
  (三)被告戊○○與林誠珠為兄妹，其等母親林金玉於95年12月7
    日死亡，戊○○、林誠珠為全體繼承人。嗣林誠珠於97年7
    月26日死亡，被告乙○○、丙○○、丁○○則為林誠珠之全
    體繼承人。
  (四)鄭文琪與陳振榮、林金玉等系爭土地10名地主，曾於74 年1
    月2 日就系爭土地簽立合建契約書，嗣又於74年5 月1 日以
    系爭合建契約書為附件，簽立協議書一份，業經原告提出系
    爭合建契約書影本、74年5 月1 日協議書影本各1 份為證（
    見本院卷第15至25頁、第26至33頁）。
  (五)系爭土地重測前後之地號如後附對照表所示，有兩造提出之
    系爭土地登記謄本附卷可稽（見本院卷第97至173 頁、第18
    4 至200頁）。
  (六)陳振榮因無自耕農身分，而於75年間與鄭文琪簽立協議書，
    將陳振榮所有系爭土地之應有部分借名登記於鄭文琪名下，
    嗣本院94年度重訴字第86號民事判決：鄭文琪之繼承人子○
    ○、癸○○、丑○○、壬○○應將上開鄭文琪名下如附表一
    所示之系爭土地應有部分辦理繼承登記後，移轉登記予陳振
    榮之繼承人己○○、辛○○、庚○○公同共有，並已確定，
    有上開協議書影本、判決書影本各1 份附卷可稽（見本院卷
    第91至93頁、第34至48頁），並經本院調閱上開民事卷查明
    。惟附表一所示之系爭土地應有部分迄尚未辦理移轉登記至
    被告己○○、辛○○、庚○○名下。
  (七)林金玉因無自耕農身分，而於75年間與鄭文琪簽立協議書，
    將林金玉所有系爭土地應有部分借名登記於鄭文琪名下，嗣
    本院96年度重訴字第333 號業經判決：鄭文琪之繼承人子○
    ○、癸○○、丑○○、壬○○應將鄭文琪名下如附表二所示
    之土地應有部分辦理繼承登記後，移轉登記予林金玉之繼承
    人戊○○、林誠珠公同共有、子○○應將如附表三所示之土
    地應有部分辦理繼承登記後，移轉登記予戊○○、林誠珠公
    同共有，並已確定，有上開協議書影本、判決書影本各1 份
    附卷可稽（見本院卷第94至96頁、第49至61頁），並經本院
    調閱上開民事卷查明。其中附表三所示之系爭土地應有部分
    ，業經辦理移轉登記為戊○○、乙○○、丙○○、丁○○公
    同共有，有台北縣新莊地政事務所97年9 月18日北縣莊地登
    字第0970016336號函影本附卷可稽（見本院卷第62頁）。至
    附表二所示之系爭土地應有部分則迄未辦理移轉登記至被告
    戊○○、乙○○、丙○○、丁○○名下。
四、兩造爭執之事項：
  (一)原告是否有提起聲明第2 、3 項之將來給付之訴之必要？
  (二)系爭合建契約書及74年5月1日協議書是否不生效力？
  (三)原告依系爭合建契約書第3 條、74年5 月1 日協議書第2 條
    ，請求被告就附表一、二、三所示之系爭土地應有部分設定
    最高限額800 萬元之抵押權予原告有無理由？
五、原告有提起聲明第2 、3 項之將來給付之訴之必要：
  (一)查89年2 月9 日修正公布施行之民事訴訟法第246 條，將「
    於履行期未到前請求將來給付之訴，非被告有到期不履行之
    虞者，不得提起」之規定，修正為「請求將來給付之訴，以
    有預為請求之必要者為限，得提起之」。考其立法意旨，係
    認原條文在履行期未到而有不履行之虞者，始得提起將來給
    付之規定，失之過狹，為擴大將來給付之訴適用之範圍，爰
    參酌日本、德國立法例予以修正。配合上開修正，92年2 月
    7 日修正公布、於同年9 月1 日施行之同法第522 條第2 項
    ，乃一併修正增訂關於附條件之請求，亦得聲請為假扣押之
    規定。而最高法院前著關於「在履行之條件未成就前，不許
    提起將來給付之訴」之46年台上字第745 號判例，因民事訴
    訟法第246 條之修正已不合時宜，應不再援用，有最高法院
    95年8 月1 日民事庭會議決議可資參照。準此，則請求之附
    有條件者，於上開各法條修（增）訂後，如有預為請求之必
    要時，已非不得提起將來給付之訴。
  (二)本件被告等之被繼承人陳振榮、林金玉前將系爭土地應有部
    分借名登記於原告之被繼承人鄭文琪名下，經被告等起訴請
    求原告等辦理繼承登記後，將附表一、二所示系爭土地應有
    部分移轉登記予被告等公同共有，而獲勝訴判決確定，業如
    前述。原告主張：附表一、二所示系爭土地應有部分移轉登
    記至被告名下後，被告等應依系爭合建契約書第3 條及74年
    5 月1 日協議書第2 條之約定，就附表一、二所示系爭土地
    應有部分設定最高限額800 萬元之抵押權予原告。惟被告辯
    稱系爭合建契約書及74年5 月1 日協議書並不生效力，且否
    認有設定該抵押權予原告之義務。是被告等將來依前開確定
    判決將附表一、二所示系爭土地應有部分移轉登記至其等名
    下後，是否會就該部分土地設定最高限額800 萬元之抵押權
    予原告，原告自有疑慮，則原告自有預為請求之必要，而得
    提起將來給付之訴。
六、系爭合建契約書及74年5月1日協議書業已生效：
  (一)按「契約當事人約定其契約須用一定之方式者，在該方式未
    完成前，推定其契約不成立，固為民法第166條所明定。但
    當事人約定其契約須用一定之方式，有以保全其契約之證據
    為目的者，亦有為契約須待方式完成始行成立之意思者，同
    條不過就當事人意思不明之情形設此推定而已，若當事人約
    定其契約須用一定方式，係以保全契約之證據為目的，非屬
    契約成立之要件，其意思已明顯者，即無適用同條規定之餘
    地。」有最高法院28年滬上字第110號判例要旨可資參照。
  (二)查系爭合建契約書係74年1 月2 日簽立，且並無約定須經司
    法機關公證始生效力，故於74年1 月2 日簽立時即已有效成
    立。又74年5 月1 日協議書載明以系爭合建契約書為附件，
    並於該協議書第4 條約定：「本協議書依據七十四年元月二
    日所訂立合約各項條件，建主地主雙方應繼續遵守履行外，
    概由雙方各人負法律上一切責任，並應拋棄先訴抗辯權。及
    地主、建主雙方蓋章日起生效，不得異議。」，且業經建主
    鄭文琪及地主陳振榮、林金玉等10人蓋章，足認該協議書及
    系爭合建契約書，於建主、地主雙方蓋章時，均已生效力，
    否則何以特別約明建主、地主雙方應遵守履行。至該協議書
    第5 條雖約定：「口恐無憑，特立本協議書乙式十五份各執
    乙份，並請司法機關公證後始生效，以示公允並認確實。」
    而與上開第4 條約定不符，惟探求當事人真意，經司法機關
    公證應係為「以示公允並認確實」，即係以保全該協議之證
    據為目的，並非系爭合建契約書及74年5 月1 日協議書之成
    立要件。因此，被告辯稱系爭合建契約書及74年5 月1 日協
    議書未經公證而不生效力，並不足採。
七、原告依系爭合建契約書第3 條、74年5 月1 日協議書第2條
    ，請求被告就附表一、二、三所示系爭土地應有部分設定最
    高限額抵押權800 萬元予原告並無理由：
  (一)查74年1 月2 日所簽訂之系爭合建契約書第3 條約定：「乙
    方（即鄭文琪）應付甲方（即地主10人）保證金新台幣肆佰
    萬元整，甲、乙雙方於本合約書簽蓋後，由乙方先付現款新
    台幣壹佰拾伍萬元整，清繳遺產稅，候甲方取得所有權狀
    時，全部所有權狀應歸乙方保管設定抵押權最高限額以新台
    幣捌佰萬元整，其餘金額新台幣貳佰陸拾伍萬元，乙方開具
    本人支票寄存於特約代書，辦理設定完整時，甲方取得乙方
    寄存在代書之支票兌現，雙方不得異議。」是鄭文琪與地主
    10人約定設定最高限額抵押權800 萬元所擔保之債權，應為
    該保證金400 萬元之返還。嗣74年5 月1 日鄭文琪與地主10
    人另簽立74年5 月1 日協議書，約定：就地主10人因繼承陳
    景祥之遺產，即坐落（重測前）台北縣新莊市○○○段95、
    95-3、95-8、95-2 0、95-21 、95-22 、100-3 、108 、10
    8-1 地號9 筆土地，繼承手續費用、各項稅款等數字龐大，
    曾向建主鄭文琪借用400 萬元完納，並訂立系爭合建契約履
    行，茲因土地法規定繼承人本人無自耕能力者，應於繼承後
    1 年內將所繼承土地出售與有自耕能力之人，逾期由政府公
    開標售，為保持土地所有權永久存在，雙方同意協議條款如
    下：「第一條：地主無自耕能力者，依土地法規定自取得所
    有權狀之日起十個月以內辦妥自耕能力身份，如無法辦理時
    借用建主名義將所有土地權狀交由建主辦理移轉登記，保存
    產權。逾期由政府標售時，得由建主優先承購，地主不得異
    議。第二條：地主如於法定期間內辦妥自耕能力身份時，應
    即將所有上項坐落土地提供與建主設定抵押權（依合建契約
    規定條件辦理）。地主終於無法辦理自耕能力證明時，應提
    前二個月通知建主設法補救，否則以違約論，由地主付給建
    主損失賠償新台幣壹仟陸佰萬元（即按所借金額肆佰萬元以
    最高金額捌佰萬元設定抵押，依加倍賠償壹仟陸佰萬元）。
    第三條：.... 。 」。是鄭文琪與地主10人間，原依系爭合
    建契約書上開第3 條關於地主10人應設定最高限額800 萬元
    抵押權予鄭文琪，以擔保所借400 萬元保證金之約定，業於
    74年5 月1 日協議書中另協議為「債之更改」，即以74年5
    月1 日協議書上開第1 條、第2 條前段之約定，就地主有無
    辦法辦理自耕能力身分為區分，無自耕能力之地主如未能於
    上開約定期間內辦妥自耕能力身分時，即借用地主鄭文琪名
    義，將土地所有權狀交由鄭文琪辦理移轉登記，有自耕能力
    之地主於約定期間內辦妥自耕能力身分者，則仍依系爭合建
    契約書原約定之條件辦理抵押權設定，以替代系爭合建契約
    書上開第3 條約定之義務。此觀原告於98年2 月2 日所提準
    備書狀自陳：「林金玉、陳振榮及其他地主既已依原證4 、
    5 之契約書（即系爭合建契約書）及協議（承諾、切結）書
    （即74年5 月1 日協議書）各收受鄭文棋新台幣40萬元，合
    計400 萬元，而林金玉、陳振榮因無法依原證5 協議書第一
    條之約定於取得所有權狀之日起十個月以內辦妥自耕能力身
    分而將渠等之之持分借名登記於鄭文棋名下，其他有自耕能
    力者，亦分別將其土地持分設定最高限額抵押權與鄭文棋，
    顯見該協議書之當事人均已依約履行相關之權利義務，亦即
    該契約已因當事人直接履行該契約而生效... 。」（見本院
    卷第178 頁），及原告訴訟代理人於98年2 月6 日言詞辯論
    期日陳稱：「... 後來土地就借名登記在鄭文棋名下，所以
    就不用辦理抵押權的設定，這就是當時為何沒有辦理抵押權
    設定的原因。」等語（見本院卷第205 頁），益證鄭文琪於
    74 年5月1 日協議書第1 、2 條與地主10人所為之協議，乃
    為債之更改契約。故於74年5 月1 日協議書第1 、2 條約定
    之新債務成立時，系爭合建契約書第3 條約定之舊債務即已
    消滅。至鄭文琪於95年間，雖又分別與地主陳振榮、林金玉
    簽立1 份協議書，約定：系爭土地因陳振榮、林金玉無自耕
    農身分，且無自耕能力，礙於土地法第30條之1 規定，經雙
    方協議後，同意暫時將系爭土地所有權移轉與鄭文琪作為保
    持土地所有權之完整而符法令。惟上開約定與74年5 月1日
    協議書第1 條之約定並無牴觸，因此，系爭合建契約書第3
    條約定之舊債務，於74年5 月1 日鄭文琪與地主10人協議成
    立新債務時既已消滅，則雖陳振榮、林金玉之繼承人即被告
    等嗣後以終止借名契約為由，訴請原告返還附表一至三所示
    之系爭土地應有部分獲勝訴判決確定，亦不會使該已消滅之
    舊債務復活。故原告依已消滅之系爭合建契約書第3 條之約
    定，請求被告等應就系爭土地設定最高限額800 萬元之抵押
    權予原告，自屬無據。
  (二)另查地主陳振榮、林金玉並無自耕農身分，亦無自耕能力，
    此為兩造所不爭執。而上開74年5 月1 日協議書第2 條前段
    ，乃係約定已辦妥自耕能力身分之地主應依系爭合建契約書
    約定之條件設定抵押權予鄭文琪，故與並無自耕能力之陳振
    榮、林金玉無關。至該協議書第2 條後段之約定，則為地主
    如無法辦理自耕能力身分時，應提前2 個月通知建主設法補
    救，否則以違約論，由地主付給建主損失賠償1,600 萬元及
    設定最高限額800 萬元抵押權予建主。惟原告並未能舉證證
    明陳振榮、林金玉有違反上開約定之情事。且鄭文琪於95年
    間，又分別與地主陳振榮、林金玉另簽立一協議書，約定將
    系爭土地移轉登記至鄭文琪名下。陳振榮、林金玉並已依74
    年5 月1 日協議書第1 條及上開75年另簽立之協議書約定，
    將其等所有之系爭土地應有部分移轉所有權登記至鄭文琪名
    下，亦為兩造所不爭執。而原告於98年2 月2 日所提準備書
    狀已自承：74年5 月1 日協議書之當事人均已依約履行相關
    之權利義務；並於98年2 月6 日言詞辯論期日自承：「...
    後來土地就借名登記在鄭文棋名下，所以就不用辦理抵押權
    的設定，這就是當時為何沒有辦理抵押權設定的原因。」等
    語，已如前述。故足證陳振榮、林金玉並無違反74年5 月1
    日協議書第2 條後段之情事，而不負有應辦理抵押權設定之
    義務。因此，原告另依74年5 月1 日協議書第2 條約定，請
    求被告就附表一至三所示系爭土地應有部分設定最高限額抵
    押權800 萬元予原告，亦無足採。
八、從而，原告依繼承之法律關係及系爭合建契約書第3 條、74
    年5 月1 日協議書第5 條提起本訴，請求被告己○○、陳鴻
    吉及庚○○應於所有系爭土地如附表一所示之權利範圍，登
    記於名下後，共同設定最高限額800 萬元之抵押權予原告等
    公同共有、被告戊○○、被告乙○○、丙○○、丁○○應於
    所有系爭土地如附表二所示之權利範圍，登記於名下後，共
    同設定最高限額800 萬元之抵押權予原告等公同共有、被告
    戊○○、被告乙○○、丙○○、丁○○應將其所有系爭土地
    如附表三所示之權利範圍，共同設定最高限額800 萬元之抵
    押權予原告等公同共有，皆無理由，應予駁回。
九、因本案事證已臻明確，兩造其餘主張、陳述及所提之證據暨
    攻擊防禦方法，經本院審酌後，認均與本案判斷結果無影響
    ，毋庸再予一一審酌，附此敘明。
結論：本件原告之訴為無理由，依民事訴訟法第85條第2 項，判
決如主文。
中    華    民    國    98    年    3     月    23    日
                  民事第一庭    法  官  黃信樺
以上正本係照原本作成
如對本判決上訴，須於判決送達後20日內向本院提出上訴狀
中    華    民    國    98    年    3     月    23    日
                                書記官  李佳靜
┌───────────────────────────────┐
│重測前後地號對照表                                            │
├──┬────────┬────────────┬──────┤
│編號│重測後地號      │重測前地號              │備註        │
│    │                │                        │            │
├──┼────────┼────────────┼──────┤
│1.  │建國段212地號   │子林段95-8地號        │子林段95-2│
│    │                │                        │0 、95-21 地│
│    │                │                        │號土地則業經│
├──┼────────┼────────────┤徵收。      │
│2.  │建國段212-1 地號│（分割自建國段212地號） │            │
│    │                │                        │            │
├──┼────────┼────────────┤            │
│3.  │建國段212-2 地號│（分割自建國段212地號） │            │
│    │                │                        │            │
│    │                │                        │            │
├──┼────────┼────────────┤            │
│4.  │建國段212-3 地號│（分割自建國段212地號） │            │
│    │                │                        │            │
├──┼────────┼────────────┤            │
│5.  │建國段212-4 地號│（分割自建國段212地號） │            │
│    │                │                        │            │
├──┼────────┼────────────┤            │
│6.  │建國段212-5 地號│（分割自建國段212地號） │            │
│    │                │                        │            │
├──┼────────┼────────────┤            │
│7.  │建國段213 地號  │子林段95、95-3地號    │            │
│    │                │                        │            │
│    │                │                        │            │
├──┼────────┼────────────┤            │
│8.  │建國段213-1 地號│（分割自建國段213地號） │            │
│    │                │                        │            │
├──┼────────┼────────────┤            │
│9.  │建國段213-2 地號│（分割自建國段213地號） │            │
│    │                │                        │            │
├──┼────────┼────────────┤            │
│10. │建國段213-3 地號│（分割自建國段213地號） │            │
│    │                │                        │            │
│    │                │                        │            │
├──┼────────┼────────────┤            │
│11. │建國段213-4 地號│（分割自建國段213地號） │            │
│    │                │                        │            │
│    │                │                        │            │
├──┼────────┼────────────┤            │
│12. │建國段213-5 地號│（分割自建國段213地號） │            │
│    │                │                        │            │
├──┼────────┼────────────┤            │
│13. │建國段205地號   │子林段100-3地號       │            │
│    │                │                        │            │
├──┼────────┼────────────┤            │
│14. │建國段270 地號  │子林段95-22地號       │            │
│    │                │                        │            │
│    │                │                        │            │
├──┼────────┼────────────┤            │
│15. │建國段270-1 地號│（分割自建國段270地號） │            │
│    │                │                        │            │
│    │                │                        │            │
├──┼────────┼────────────┤            │
│16. │建國段323地號   │子林段108地號         │            │
│    │                │                        │            │
├──┼────────┼────────────┤            │
│17. │建國段324地號   │子林段108-1地號       │            │
│    │                │                        │            │
└──┴────────┴────────────┴──────┘

司法院資訊處製作；財團法人民間司法改革基金會備份。
